臺灣基隆地方法院民事裁定　　　　　　 100年度事聲字第28號
異　議　人　遠東國際商業銀行股份有限公司
即　債權人
法定代理人　洪信德
相　對　人　邵鎮銘
即　債務人
上列異議人對於本院司法事務官於民國100年3月9 日所為98年度
司執消債更字第72號更正債權表金額裁定聲明異議，本院裁定如
下：
    主  文
異議駁回。
    理  由
一、按關於更生或清算之程序，除本條例別有規定外，準用民事
    訴訟法之規定，消費者債務清理條例第15條定有明文。次按
    當事人對於司法事務官處理事件所為之終局處分，得於處分
    送達後10日之不變期間內，以書狀向司法事務官提出異議。
    司法事務官認前項異議有理由時，應另為適當之處分；認異
    議為無理由者，應送請法院裁定之。法院認第一項之異議為
    有理由時，應為適當之裁定；認異議為無理由者，應以裁定
    駁回之，民事訴訟法第240條之4第1至3項亦定有明文。查本
    院司法事務官於民國100年3月9 日所為之98年度司執消債更
    字第72號裁定，已於同年3 月14日送達異議人，有該裁定及
    本院送達證書各1份附卷可憑，異議人於100年3 月18日提出
    異議，有異議人所提出之異議狀附卷可按，經司法事務官認
    異議無理由而送請本院裁定，符合上開法律規定，合先敘明
    。
二、本件異議意旨略以：
(一)原裁定認債權人與債務人間所約定之違約金，係以「每月以
    本金金額按月息2 ％計算」之方式計算，其週年之違約金總
    額高達本金之百分之24，經參酌民法第205 條之意旨，認其
    逾週年百分之20之部分顯然過高，應予酌減云云。
(二)按約定之違約金額過高者，法院得減至相當之數額。民法第
    252 條固有明定。惟此規定係賦予法院得依兩造所提出之事
    證資料，斟酌社會經濟狀況並平衡兩造利益而為妥適裁量、
    判斷之權限，非謂法院需依職權蒐集、調查有關當事人約定
    之違約金額是否有過高之事實，而因此排除債務人就違約金
    過高之利己事實所應負之主張及舉證責任。又違約金之約定
    ，為當事人契約自由、私法自治原則之體現，雙方於訂約時
    ，既已衡量自己履約之意願、經濟能力、對方違約時自己所
    受損害之程度等主、客觀因素，本諸自由意識及平等地位自
    主決定，除非債務人主張並舉證約定之違約金額過高而顯失
    公平，法院得基於法律之規定，審酌該約定金額是否確有過
    高情事及應予如何核減至相當數額，以實現社會正義外，當
    事人均應同受該違約金約定之拘束，法院亦應予以尊重，始
    符合契約約定之本旨（最高法院93年台上字第909 號判決意
    旨參照）。
(三)次按當事人得約定債務人於債務不履行時，應支付違約金。
    違約金，除當事人另有訂定外，視為因不履行而生損害之賠
    償總額。其約定如債務人不於適當時期或不依適當方法履行
    債務時，即須支付違約金者，債權人除得請求履行債務外，
    違約金視為因不於適當時期或不依適當方法履行債務所生損
    害之賠償總額。民法第250 條定有明文。是以，違約金與利
    息性質不同，不得與利息合計同受民法最高利率之限制，且
    違約金係一種確保債權之強制處罰，本應參諸客觀事實、社
    會經濟狀況、當事人實際受到之損害等情來衡量違約金是否
    相當。
(四)本件債務人並未依約履行，已喪失期限利益，故異議人依第
    三人友邦信用卡股份有限公司與債務人所議定之原信用卡約
    定條款第17條之約定，係收當期應付帳款總額扣除已付金額
    後未付部分百分之2 之逾期違約金，應無不當，原裁定率予
    認定異議人所收取之違約金過高並予酌減，顯有違誤。並聲
    明請求廢棄原裁定等語。
三、經查：
(一)本件債務人聲請更生，前經本院裁定開始更生程序並命由司
    法事務官進行更生程序，並經本院司法事務官以裁定將原債
    權表上異議人之違約金債權金額由新台幣（下同）268,981
    元更正為223,235元，有本院98年度消債更字第82號裁定、
    98 年度司執消債更字第72號裁定等件在卷可稽。
(二)按民法第二百五十二條規定：「約定之違約金額過高者，法
    院得減至相當之數額。」故約定之違約金苟有過高情事，法
    院即得依此規定核減至相當之數額，並無應待至債權人請求
    給付後始得核減之限制。此項核減，法院得以職權為之，亦
    得由債務人訴請法院核減；又是否相當須依一般客觀事實、
    社會經濟情況及當事人所受損害，債權人可得享受之一切利
    益為衡量標準，最高法院79年度臺上字第1612號、51年度臺
    上字第19號判例可資參照。經查，本件債務人所欠本金僅有
    138,667 元，兩造間之約定遲延利息已高達週年百分之15，
    約定被告延滯之違約金為當期應付帳款之百分之2 ，其換算
    後之利率亦高達週年百分之24，確實過高，揆諸前開說明，
    原裁定依職權審酌上開客觀事實、社會經濟情況等情事，認
    異議人所有之違約金債權部分應核減為依週年百分之20計算
    ，經核並無不當。異議人聲明異議，非有理由，應予駁回。
四、依消費者債務清理條例第15條，民事訴訟法第240條之4第3
    項，裁定如主文。
中    華    民    國    100   年    4     月    18    日
                  民事庭法  官  徐世禎
以上正本係照原本作成。
如對本裁定抗告，應於本裁定送達後10日內，向本院提出抗告狀
，並繳納抗告費新台幣1000元。
中    華    民    國    100  年    4      月    18    日
                        書記官  陸清敏